【裁判字號】    99,台上,4727
【裁判日期】    990729
【裁判案由】    貪污
【裁判全文】
最高法院刑事判決            九十九年度台上字第四七二七號
上  訴  人  甲○○
選任辯護人  黃進祥律師
            江順雄律師
            黃建雄律師
上  訴  人  乙○○
選任辯護人  黃進祥律師
            黃榮作律師
上列上訴人等因貪污案件，不服台灣高等法院高雄分院中華民國
九十九年一月二十六日第二審更審判決（九十八年度重上更(五)字
第五八號，起訴案號：台灣高雄地方法院檢察署八十九年度偵字
第二七三九四、二七三九七號，九十年度偵字第四一九七號），
提起上訴，本院判決如下：
    主  文
原判決關於乙○○部分撤銷，發回台灣高等法院高雄分院。
其他上訴駁回。
    理  由
一、撤銷部分
本件原判決認定上訴人乙○○為財政部高雄關稅局（下稱高雄關
稅局）政風室主任，掌管機關員工貪瀆不法之預防、發掘等事項
，為依法令執行公務之政風人員。其明知該局相關人員於民國八
十七年九月間處理紅昌企業有限公司（下稱紅昌公司）走私稻米
粉經密報查獲在先，嗣始終未檢具國外發貨人有關貨物裝載錯誤
之證明文件，而不合法申請報備，卻准予報備並結關退運退稅一
案中，已涉有貪瀆罪嫌，於審核政風室股長陳宜仁八十七年十月
十二日、八十七年十月三十日呈報紅昌公司申請報備退運退稅案
之相關政風資料報告時，竟均不為舉報，而退回給陳宜仁，並暗
示陳宜仁該案層級太高，令其不必向上級政風長官陳報續查。至
八十九年十一月二十二日，相關貪瀆案件進入偵查程序，檢察官
對高雄關稅局人員進行大規模傳喚調查後，台灣高等法院高雄分
院檢察署檢察官林應華於八十九年十一月二十二日、同年十一月
二十四日、同年十二月二日三度至高雄關稅局搜索，並三訪該局
政風室，迭次詢問乙○○有無紅昌公司走私稻米粉案相關調查資
料時，乙○○均捏稱沒有而拒絕協助偵查該案，意圖包庇而掩飾
相關資料不為舉發。嗣檢察官第三次詢問乙○○未果後，陳宜仁
伺機向檢察官報告，始於政風室倉庫扣得前開八十七年十月十二
日簽擬之政風資料報告表一紙，陳宜仁並於台灣高雄地方法院檢
察署檢察官偵訊中提出前開八十七年十月十三日、八十七年十月
三十日簽擬之政風資料報告表及簽呈各一紙，始查悉上情。因而
撤銷第一審諭知乙○○無罪之判決，改判論處其依法令從事於公
務，辦理政風之人員，因執行職務，明知貪污有據之人員，不為
舉發罪刑。固非無見。
惟有罪判決書之事實一欄為適用法律之依據，凡與適用法律有關
之事實必須詳為記載，始足為適用法律之基礎。又貪污治罪條例
第十四條之罪，以辦理監察、會計、審計、犯罪調查、督察、政
風人員，因執行職務，明知貪污有據之人員，仍不為舉發，為其
成立要件。所謂「明知」貪污有據，係指直接故意，即行為人對
於構成犯罪之事實，明知並有意使其發生而言。故有何確切證據
，使行為人確信他人有貪污之事實，自應於事實欄詳加認定，並
於理由欄說明所憑之證據與理由，始稱適法。卷查證人廖敏夫等
參與上訴人即高雄關稅局局長甲○○於八十七年九月二十四日下
午三時召開，討論紅昌公司以誤裝稻米粉為由申請退運之報備是
否有效事宜會議之人，皆無人證述乙○○有參加該次會議。且高
雄關稅局接獲紅昌公司走私之密報、海運輪（ MARINE FORTUNER
）被海關關員查獲走私稻米粉、紅昌公司緊急申請誤裝退運、紅
昌公司之報單經海關由免驗改為應審應驗、船邊驗放改為進倉查
驗、海運輪被命令暫不得載貨離港而須卸貨查驗、海運輪強行離
港等相關事實經過，皆由高雄關稅局內其他相關單位處理。另證
人陳宜仁證稱：（政風報告內的資料由何來的？）根據我們同事
間的反應，因為這件事情發生後，機關內有傳聞，我們政風人員
職責就是蒐集機關內政風狀況而寫出等語（見原審上更(二)卷二第
一三二至一三六頁）。上情如果無誤，則究有何確切之證據，足
認乙○○「明知」甲○○等人確有貪污之「事證」，猶不予舉發
？原判決並未詳加認定說明，僅以乙○○退回陳宜仁嗣後書具之
政風資料報告表與簽呈，表示船已離港，貨也被載走了，本案牽
涉層級高，不必往上報了等事證，即認其為明知貪污有據，尚嫌
理由不備。本件乙○○部分之實情如何，與其被訴之貪污犯罪成
立與否攸關，尚待調查釐清。上訴意旨指摘原判決此部分不當，
非無理由，應認此部分仍有撤銷發回更審之原因。原判決關於乙
○○被訴隱匿證據罪，不另為無罪諭知部分，基於審判不可分原
則，應併予發回。
二、駁回部分
按刑事訴訟法第三百七十七條規定，上訴於第三審法院，非以判
決違背法令為理由，不得為之。是提起第三審上訴，應以原判決
違背法令為理由，係屬法定要件。如果上訴理由書狀並未依據卷
內訴訟資料，具體指摘原判決不適用何種法則或如何適用不當，
或所指摘原判決違法情事，顯與法律規定得為第三審上訴理由之
違法情形，不相適合時，均應認其上訴為違背法律上之程式，予
以駁回。本件原判決綜合全部卷證資料，認甲○○有其事實欄所
載之犯行，已詳所憑之證據與認定之理由。就甲○○辯稱：紅
昌公司報備是否有效一案，伊係依職權召開會議討論，會中依法
達成報備有效之決議，伊未預設立場，與紅昌公司均不認識，無
任何圖利紅昌公司之動機；是否准許海運輪離港，係稽查組職權
，伊得知海運輪離港時，曾請高雄關稅局機要股股長林文章打電
話聯絡海務組，請海務組聯繫海上巡緝艦隻，惟海務組回報當時
海上無任何巡緝艦隻，故無法攔阻，並未放任海運輪離港；開會
時伊未就紅昌公司是否適用「進口貨物短卸溢卸短裝溢裝處理細
則」第四條第六款規定作任何指示，會後亦未另外指示，此乃進
口組內部作業，伊不了解云云，認不足採信，於理由內予以指駁
、說明甚詳。因而撤銷第一審諭知其無罪之判決，改判論處甲○
○依法令從事於公務之人員，對於主管之事務，明知違背法令，
直接圖其他私人不法利益，因而獲得利益罪刑。
上訴意旨略稱：(一)、進出口貨物查驗及取樣準則（嗣修正為進出
口貨物查驗準則，下稱查驗準則）第十九條第二項第二款所謂「
海關已接獲走私密告」，其認定之時點，依行政法理論、海關實
務與憲法解釋原則、證人陳瑞慶等人之證言、財政部關稅總局九
十二年三月四日總局徵字第0920101397號函示意旨，應以緝案處
理單位正式登錄時間為準；同條項第一款所謂「海關已發覺不符
」，係指海關在進口人報備或接獲密報前已發覺貨物與進口報單
上申報不符而言，如海關查核時發現成分可疑，無法憑肉眼辨識
其成分貨品，尚未送請鑑定前，非屬「海關已發覺不符」之要件
。故查驗準則第十九條之規定仍有解釋空間，甲○○綜合與會人
員之意見，參酌海關實務作法，最後裁示紅昌公司之報備有效，
准予退運，主觀上並無圖利之直接故意。且依上揭函文、高雄關
稅局九十年一月十七日高關緝字第90200014號等函文及黃俊南之
供述，可知海關實務上並未嚴格要求須同時檢附國外發貨人證明
文件，始得受理報備，即得先受理報備，事後由進口單位視案情
審查需要，再要求補正國外發貨人證明文件。原判決似認海關人
員主觀上有懷疑，不須有客觀確實之證明，即可認係「海關已發
覺不符」，悖離憲法有利基本權之解釋，其認定之事實與卷內證
據資料不符，對有利上訴人之證據未說明不予採納之理由，對甲
○○圖利紅昌公司之動機未置一詞，有判決理由不備、矛盾、應
於審判期日調查之證據未予調查，及違背最高法院九十一年度台
上字第六００六號判決意旨之違誤，並與經驗法則及論理法則相
違。(二)、依財政部關稅總局或高雄關稅局函示，本件機動巡查隊
係以肉眼檢視，未取樣化驗貨物，無法判斷紅昌公司有無虛報等
情形，始未依海關緝私條例第三十六條科處裁罰，故甲○○縱使
作報備無效之裁示，因該進口貨物未取樣化驗，海關仍無法科處
罰鍰，紅昌公司即未因甲○○之行為而獲不法利益。原判決認甲
○○刻意曲解法令，使紅昌公司之走私行為免科罰鍰而獲得不法
利益，有未依卷證資料認定事實之違失。(三)、甲○○獲多次無罪
判決，然檢察官不服，均提起上訴，並一再發回更審，違反憲法
保障人民之訴訟平等權，造成兩造訴訟地位實質上不平等，顯違
背禁止雙重危險原則，故現行刑事訴訟法允許檢察官對無罪判決
之被告提起上訴，係違憲之規定云云。惟查：(一)、犯罪事實之認
定，證據之取捨及其證明力如何，乃事實審法院自由判斷之職權
，如其取捨不違背經驗法則與論理法則，即不得指為違法，而據
為上訴第三審之理由。原判決認定紅昌公司於八十七年九月間，
未經行政院農業委員會核准，即自泰國購買稻米粉919.5 公噸，
而以無管制之糕餅粉（MixedCakePowder ）名義申報進口，由海
運輪運輸至高雄港。八十七年九月二十二日下午三、四時許，高
雄關稅局機動巡查隊隊長廖敏夫接獲檢舉密告，乃指示隊員李萬
長率林明長、吳財丁、林武政、許輝地登輪檢查取樣，發現來貨
與申報進口之糕餅粉有異，因粉類無法立即辨識，於同日晚上九
時三十分許將上情報告廖敏夫，而紅昌公司負責人蔡春生由不明
管道獲知已遭密告查緝，於同日晚上十時四十分許，由其子蔡東
穎向高雄關稅局遞送報備說明書，聲稱係誤裝稻米粉，要求退運
。翌日上午九時四十分，廖敏夫將接獲密告之情形通報緝案處理
組正式登錄，李萬長等人並簽准將該批貨物由應審免驗報單（C2
），改為應審應驗報單（C3），船邊驗放改為進倉查驗，並通知
相關單位暫不准海運輪載貨離港，須卸貨查驗。因本案密報時間
、紅昌公司申請報備時間、緝案組登錄時間三者有差距，是否准
予報備生有爭執，甲○○於八十七年九月二十四日下午三時召集
相關業務單位開會討論，會議中，海運輪強行離港，甲○○明知
其情，竟違背法令，仍作成紅昌公司之報備有效，准予結關退運
之裁示，使紅昌公司免遭沒入貨物及科處罰鍰之處分而獲得不法
利益等情，已說明本於調查所得心證，分別定其取捨而為事實判
斷之理由。所為論斷，核無違背客觀存在之經驗法則與論理法則
，自屬原審採證、認事之適法職權行使，不容任意指摘為違法。
(二)、雖財政部關稅總局與高雄關稅局上揭函文內容，或證人黃俊
南等人之證言，有認查驗準則第十九條規定之「海關已接獲走私
密告」，應以將密告事件向緝案處理組登記之時為準，「海關已
發覺不符」，應以海關人員會同發貨人正式取樣送驗，確認不符
時為據。惟查驗準則第十九條第一項規定：進口貨物如有溢裝，
或實到貨物與原申報不符，或夾藏其他物品進口情事，除係出於
同一發貨人發貨兩批以上，互相誤裝錯運，經舉證證明，並經海
關查明屬實者，准予併案處理，免予議處外，應依海關緝私條例
有關規定論處。但經收貨人或報關人依左列規定以書面並檢附國
外發貨人證明文件向海關驗貨單位主管或其上級主管報備者，得
視同補報。、參加抽驗報單應於抽中查驗前為之。、參加抽
驗經抽中免驗、申請免驗或其他原經核定為免驗之報單，應於海
關簽擬變更為查驗之前為之。、其他依規定應予查驗之報單應
於海關查貨單位第一次派驗前為之。第二項規定：依前項規定報
備，如有左列情形之一者，其報備無效。、海關已發覺不符。
、海關已接獲走私密報者。、報備內容（貨名、規格、產地
、數量、重量等）及理由未臻具體或與實際到貨不符者。、報
備不合規定程序者。第三項規定：依第一項規定報備之貨物應予
查驗，查驗時應將其標記號碼、貨物名稱、牌名、規格、產地、
數量、淨重等項在報單上註明，並加註未在報單上申報字樣，送
由派驗單位主管人員核轉進口分類估價單位核辦。依此規定，實
到貨物與原申報不符者，如已被海關發覺，或海關已接獲走私密
報，即不能准其以誤裝為由報備退運。易言之，於上開情形，收
貨人或報關人即使再以誤裝為由申請報備，仍應依查驗準則第十
九條第三項規定卸貨，進行實質查驗，如查驗結果不符，或拒不
卸貨接受查驗，強行載貨離港，應依海關緝私條例第三十六條規
定，以私運貨物進出口論處，沒入私貨並處貨價一倍至三倍罰鍰
。又卷附高雄關稅局「機動巡查隊工作手冊」規定：機動巡查隊
於接獲密報後，若時間急迫，為爭取時效，可先行派員或通知或
會同有關單位前往辦理查緝；星期例假日或非上班時間接獲密報
時，若時間急迫，可先行派員或通知或會同有關單位前往查緝，
並將密報資料先以電話向副局長（督導考核）報告或向緝案處理
組組長報備，於翌日上班時，即速將「舉發人密報走私通報單漏
稅登錄簿」及處理情形呈報上級單位核示，或送緝案處理組辦理
登記手續等情，可知機動巡查隊接獲密報時，若時間急迫，可先
前往查緝，並以電話向其上級單位報備，於翌日上班時，將「舉
發人密報走私通報單漏稅登錄簿」及處理情形呈報副局長（督導
考核）核示，或送緝案處理組辦理登記手續。本件高雄關稅局機
動巡查隊有查緝貨物取樣之職權，機動巡查隊已接獲走私密報，
且已登船查緝取樣而發現不符後，將相關情形報告其上級單位，
翌日上午九時許即通知緝案處理組登錄等情，有相關卷證資料在
卷可稽。原判決衡酌該查驗準則規定意旨及行政效率考量等事項
，認查驗準則有關報備有效或無效之規定相當明確，於本案，海
關人員已實際接獲走私密告，海關人員亦因實際執行檢查職務而
發覺進口貨物與原申報不符，並依規定將報單改為進倉查驗，即
應卸貨等待查驗，待查驗結果再依海關緝私條例等相關規定論處
，甲○○明知其情，竟違背法令，基於圖利紅昌公司不法利益之
犯意，於會議中對主張紅昌公司之報備無效，應依法論處者予以
斥責，期間有海關關員緊急向其報告海運輪正強行離港，甲○○
未加處理，且無視多數與會人員主張報備應屬無效，仍強勢主導
，口頭裁示紅昌公司之報備有效，准其退運，並命相關單位依此
裁示書具簽呈循行政程序陳報，任憑海運輪強行離港，使紅昌公
司獲得免被沒入貨物及科處罰鍰處分之不法利益，上揭財政部關
稅總局等函文或證人之證言，均不能為甲○○有利之證明等由，
此乃事實審採證、認事之適法職權行使，並無上訴意旨所指之理
由不備、矛盾、違背證據法則或違背本院判決之情形。再依卷內
證據資料所示，甲○○召開該會議期間，海關關員李哲威等人匆
忙進來向其報告海運輪已強行離港，證人陳瑞慶、蔡文雄、李哲
威等人皆證稱甲○○聞知後，未做任何指示，仍繼續討論紅昌公
司之報備是否有效，隨即裁示報備有效，准予退運等語。原判決
綜合調查所得證據，依法認定海運輪強行離港，逃避海關查驗之
目的非常明顯，甲○○仍護航做成報備有效，准予退運之違法裁
示甚為明確，顯有圖利之不法犯意，於法無違。原判決不採證人
林文章於審判中所稱會議中甲○○有出來叫伊打電話給海務組，
請聯繫海上巡緝艦艦長打電話給甲○○，局長有任務交代，但海
務組回報當天下午無巡緝艦在海上執行任務等語，此亦為原審採
證職權之合法行使，雖未說明其理由，但於本件判決主旨並無影
響，不得為上訴第三審之理由。(三)、刑事訴訟法第三百四十四條
明定當事人對於下級法院之判決有不服者，得上訴於上級法院。
檢察官為當事人，其不服高等法院之第二審判決，於法定期間內
向本院提起上訴，並無不合。上訴意旨就檢察官對本案前審歷次
判決提起上訴之指摘，並非依據卷內訴訟資料指摘，自非適法之
第三審上訴理由。其餘上訴意旨，就屬原審採證、認事職權之適
法行使及原判決已說明事項，徒憑己見，任意指摘為違法，且仍
為單純事實之爭執，均非適法之第三審上訴理由。應認關於甲○
○部分之上訴違背法律上之程式，予以駁回。
據上論結，應依刑事訴訟法第三百九十七條、第四百零一條、第
三百九十五條前段，判決如主文。
中    華    民    國  九十九  年    七    月  二十九  日
                      最高法院刑事第十三庭
                          審判長法官  賴  忠  星
                                法官  呂  丹  玉
                                法官  吳      燦
                                法官  蔡  名  曜
                                法官  葉  麗  霞
本件正本證明與原本無異
                                      書  記  官
中    華    民    國  九十九  年    八    月    四    日
                                                      Ｑ

司法院資訊處製作；財團法人民間司法改革基金會備份。
